臺灣橋頭地方法院民事判決
111年度簡上字第142號
上  訴  人  聯邦商業銀行股份有限公司


法定代理人  林鴻聯  
訴訟代理人  陳麗智  
被上訴人    劉世權  
            劉玉美  
            劉月英  
            劉金英  
上列當事人間請求撤銷遺產分割協議等事件，上訴人對於民國11
1年6月20日本院旗山簡易庭111年度旗簡字第34號第一審簡易判
決提起上訴，經本院於民國111年9月28日言詞辯論終結，判決如
下：
    主      文
上訴駁回。　　
第二審訴訟費用由上訴人負擔。　　
    事實及理由
一、上訴人主張：被上訴人劉世權積欠上訴人新台幣（下同）68
    ,684元及利息未清償，其母親即訴外人劉邱鳳妹死亡後，所
    遺如附表所示價值應有4,645,246元之遺產（下稱系爭遺產
    ）。劉世權以應繼分1/4計算，應可繼承價值1,161,311元之
    遺產，詎其明知積欠債務未清償，竟於遺產分割時，與其餘
    被上訴人協議（下稱系爭遺產分割協議行為），由被上訴人
    劉玉美繼承如附表編號1至4所示不動產（下稱系爭不動產）
    ，並於民國107年6月5日以分割繼承為原因，辦畢所有權移
    轉登記（下稱系爭登記），劉世權則僅繼承如附表編號7、8
    所示無價值之汽車（下稱系爭汽車），可認無償贈與劉玉美
    1,161,311元，致陷於無資力而損害上訴人之債權。爰依民
    法第244條第1項、第4項規定，提起本件訴訟等語。於原審
    聲明：㈠被上訴人就系爭遺產所為系爭遺產分割協議之債權
    行為及系爭登記，應予撤銷。㈡劉玉美應將系爭登記予以塗
    銷。
二、被上訴人答辯：
  ㈠劉世權：伊有拿到劉玉美給的206萬元及繼承如附表編號5、6
    之存款及如附表編號7、8所示系爭汽車，伊欠銀行錢與其他
    被上訴人無關，系爭汽車後來報廢等語。於原審聲明：上訴
    人之訴駁回。
  ㈡劉玉美、劉月英、劉金英：劉世權除繼承系爭汽車外，尚繼
    承如附表編號5、6所示存款。且因劉世權經商失敗，自90年
    起，均係劉玉美負擔家計，故劉邱鳳妹認為劉世權不應繼承
    系爭不動產，然劉玉美仍有支付劉月英、劉金英各50萬元，
    及劉世權206萬元，故非無償行為等語。於原審均聲明：上
    訴人之訴駁回。
三、原審經審理結果，認定系爭遺產分割協議行為並非無償行為
    ，乃判決駁回上訴人之請求。上訴人不服，提起上訴，除引
    用於原審陳述外，於本院補述：劉玉美雖有提領款項，然無
    將206萬元現金交給劉世權之證據，請求廢棄原判決，改判
    如於原審之聲明等語。被上訴人亦引用原審之陳述，並於本
    院補述：因劉世權係家中獨子，被上訴人均同意女生分比較
    少，故如附表編號5、6所示存款由劉世權取得，作為支付母
    親喪葬費等用途，其餘歸劉世權分得，劉玉美雖登記取得系
    爭不動產，然有從退休金帳戶各匯50萬元給大姐劉月英跟二
    姐劉金英，及提領共206萬元現金拿給劉世權，因為劉世權
    要求要拿現金用來清償民間負債及生活開銷等語置辯。於本
    院聲明：上訴駁回。
四、兩造不爭執事項如下（見簡上卷第55至56頁）：　
  ㈠劉世權積欠上訴人68,684元及利息未清償。
  ㈡劉世權之母親劉邱鳳妹死亡後，遺留如附表所示遺產。
  ㈢劉邱鳳妹之繼承人為劉世權、劉玉美、劉月英、劉金英，應
    繼分各為1/4 。
  ㈣被上訴人協議遺產分割由劉玉美繼承如附表編號1 至4 所示
    系爭不動產，並於107 年6 月5 日以分割繼承為原因，辦畢
    系爭登記。
  ㈤劉世權依分割協議，繼承如附表編號7 、8 所示系爭汽車，
    嗣均已報廢。
五、本件爭點（見簡上卷第56頁）：系爭遺產分割協議行為是否
    為無償行為而有害及上訴人債權？上訴人是否得依民法第24
    4 條第1 項、第4 項規定訴請撤銷？
六、本院得心證之理由：
　㈠按債務人所為之無償行為，有害及債權者，債權人得聲請法
    院撤銷之，民法第244條第1項固有明文。惟無償或有償行為
    係以債務人與第三人間之行為有無互為對價關係之給付為其
    區別標準，債權人行使民法第244 條規定之撤銷權，以債務
    人之行為有害及債權，為其要件之一，此之所謂害及債權，
    乃指債務人之行為，致積極的減少財產，或消極的增加債務
    ，因而使債權不能獲得清償之情形（最高法院108年度台上
    字第2272號判決參照）。應就繼承人全部協議內容整體合併
    觀察，始足認定，倘繼承人雖於遺產分割協議中，同意將繼
    承取得之遺產全部分歸他繼承人取得，然可同時於協議中受
    有其他利益，整體觀之，其遺產分割協議所為遺產分歸他繼
    承人之意思表示，非可逕認屬無償行為。且衡諸一般社會常
    情，繼承人於分割遺產之時，往往會考量被繼承人生前意願
    、繼承人對被繼承人之貢獻（有無扶養之事實）、家族成員
    間感情、被繼承人生前已分配予各繼承人之財產（贈與之歸
    扣）、繼承人對被繼承人債務之扣還及承擔祭祀義務等諸多
    因素始能達成遺產分割協議。準此，上訴人得否訴請撤銷被
    上訴人間之系爭遺產分割協議，應就被上訴人間之協議等情
    事，具體判斷有無互為對價關係之給付，以認定有無害及債
    權人之債權。
  ㈡查上訴人主張劉世權積欠債務未償，於劉邱鳳妹死亡後，與
    其餘被上訴人為系爭遺產分割協議，並辦妥系爭登記等情，
    有支付命令暨確定證明書、系爭不動產登記申請書、遺產分
    割協議書、繼承系統表、遺稅產免稅證明書、戶籍謄本、遺
    產稅核定通知書可稽（見原審卷第13至15、85至89、101至1
    13、129至131頁），為兩造所不爭執（見簡上卷第55至56頁
    ），堪信為真。
　㈢惟劉玉美以當事人身分結稱：系爭不動產係父母生前買的，
    伊於母親過世後，登記為系爭不動產之所有權人，係因為伊
    在建設公司當會計主任，還有存款，劉世權則做生意失敗，
    多年前也陸續欠伊大約100萬元，所以母親生前交代要登記
    給伊，伊有匯款給劉月英、劉金英，也有提領48萬元、48萬
    元、48萬元、40萬元、22萬元，共206萬元現金給劉世權，
　　且劉世權還有拿到如附表編號5、6之存款，用於支付母親之
    喪葬費，剩餘歸劉世權分得，所以系爭遺產分割行為不是無
    償行為，但因為劉世權是家裡唯一男生，伊就繼續借他住，
    系爭汽車由劉世權繼承，辦理繼承後大約還用了三年，110
    年間才報廢等語明確（見簡上卷第57至59頁），且劉玉美於
    107年2月26日匯款50萬元給劉月英，與於107年2月26日匯款
    50萬元給劉金英，及於107年1月31日提領48萬元、於107年2
    月6日提領48萬元、於107年2月12日提領48萬元、於107年2
    月26日提領40萬元、於107年6月12日提領22萬元之事實，有
    劉玉美之新興郵局00000000000000號帳戶存摺交易明細1份
    、107年2月26日郵政入戶匯款申請書2紙可考（見簡上卷第4
    5至47頁），亦與劉世權、劉月英、劉金英陳述一致（見原
    審卷第232頁、簡上卷第54頁），足見被上訴人間應係考量
    渠等母親劉邱鳳妹生前時，劉世權無力負擔家庭生計，均由
    劉玉美負擔，及劉邱鳳妹過世前之遺願，乃協議由劉玉美辦
    理遺產分割登記取得系爭不動產，另由劉玉美以金錢給付劉
    世權、劉月英、劉金英作為對價。再者，劉世權依系爭遺產
    分割協議，有繼承取得系爭汽車，當時系爭汽車尚未報廢，
    經國稅局核定價值尚有共20,000元，嗣後始因不欲繼續使用
    而分別報廢，其中ZB-2280號自用小客車係於108年7月3日始
    報廢，D7-5620號自用小客車係於110年8月26日始報廢等情
    ，有財政部高雄國稅局旗山稽徵所111年3月7日財高國稅旗
    營字第1111122719號函所附遺產稅核定通知書、交通部公路
    總局高雄市區監理所111年3月14日高市監車字第1110016127
    號函所附汽車車籍查詢、歷史異動查詢、異動登記申請書可
    考（見原審卷第127至131、139至153頁），堪信為真。綜上
    ，足見劉世權依系爭遺產分割協議，尚有取得如附表編號5
    至8所示存款及系爭汽車，且劉玉美亦提領206萬元現金交給
    劉世權作為對價，故系爭遺產分割行為並非無償行為，堪以
    認定。
  ㈣從而，上訴人依民法第244條第1項、第4 項規定請求撤銷系
    爭遺產分割協議、系爭登記行為及塗銷登記，均屬無據。原
    審為上訴人敗訴之判決，於法並無不合，上訴意旨指摘原判
    決不當，求予廢棄改判，為無理由，應予駁回。
七、本件事證已臻明確，兩造其餘攻擊或防禦方法及所用證據，
    經本院斟酌後，認為均不足以影響本判決之結果，爰不逐一
    論列，併此敘明。
八、據上論結，本件上訴為無理由，依民事訴訟法第436條之1第
    3項、第449條第1項、第78條，判決如主文。
中    華    民    國   111    年    10   月    12     日
                  民事第三庭 審判長法  官  朱玲瑤
　　　　　　　　　　　　　　　　　 法  官  陳景裕
　　　　　　　　　　　　　　　　　 法  官  李俊霖
以上正本係照原本作成。
本判決不得上訴。 
中　　華　　民　　國　　111 　年　　10　　月　　14　　日
                                   書記官  黃莉君
附表
編號 種類             遺產 權利範圍 分得人  １ 土地 高雄市○○區○○段0000地號 全部 劉玉美  ２ 房屋 高雄市○○區○○段000○號 全部 劉玉美  ３ 土地 高雄市○○區○○段000地號 全部 劉玉美  ４ 土地 高雄市○○區○○段000地號 全部 劉玉美  ５ 存款 中華郵政股份有限公司旗山郵局新臺幣2,478元 全部   ６ 存款 現金新台幣1,000,000元 全部   ７ 汽車 車牌號碼00-0000號自用小客車 全部 劉世權  ８ 汽車 車牌號碼00-0000號自用小客車 全部 劉世權